臺灣桃園地方法院民事判決　九十年度重訴字第一號
　　原　　告　　庚○○○
　　　　　　　　己○○
　　　　　　　　戊○○
　　　　　　　　辛○○
　　　　　　　　乙○○
　　　　　　　　丙○○
　　　　　　　　丁○○
　　被　　　告　桃園縣政府
　　法定代理人　朱立倫
　　訴訟代理人　癸○○
右當事人間拆屋還地事件，本院判決如左：
    主    文
被告應將坐落於桃園縣桃園市○○段三三八地號土地上建物即門牌號碼桃園縣桃園市
○○路三七三號建物如附圖所示Ｂ部分面積十一平方公尺及Ｂ─Ｉ部分之圍牆拆除，
將土地返還予原告。
被告應給付原告新台幣玖萬壹仟柒佰伍拾陸元，及自民國八十九年九月三日起至返還
土地之日止，按月給付原告新台幣壹仟伍佰貳拾玖元。
原告其餘之訴駁回。
訴訟費用由被告負擔十四分之一，餘由原告負擔。
    事    實
甲、原告方面：
一、聲明：求為判決（一）被告應將坐落於桃園縣桃園市○○段三三八地號土地上即
    　　　門牌號碼桃園縣桃園市○○路三七三號建物如附圖所示Ｂ分面積十一平方
    　　　公尺及Ｂ─Ｉ部分拆除，將土地返還予原告。（二）被告應給付原告新臺
    　　　幣（下同）二十二萬七千八百零八元，及自起訴狀繕本送達翌日即自民國
    　　　八十九年九月三日起至返還土地止，按月給付原告三千七百九十六元。（
    　　　三）被告應給付原告九十八萬四千九百九十八元，及自起訴狀繕本送達翌
    　　　日即八十九年九月三日起至清償日止，按年息百分之五計算之利息。
二、陳述：
（一）坐落於桃園縣桃園市○○段三三八地號土地為原告所有，上開土地遭被告桃園
      縣政府所有之桃園縣桃園市○○路三七三號房屋無權占有，被告桃園縣政府在
      未經原告同意之情況下，擅自占用原告所有土地興建房舍，其占有系爭土地並
      無合法權限，原告自得爰依民法第一百八十四條及第七百六十七條之規定，請
      求被告將坐落於桃園縣桃園市○○段三三八地號上即門牌號碼桃園市○○路三
      七三建號房屋如附圖所示Ｂ部分面積十一平方公尺及Ｂ－Ｉ部分拆除，將土地
      返還原告。
（二）按無法律上利益而獲利益致他人受損害者，應返還其利益，而無權占有使用他
      人之物，依社會通常之觀念，可獲得相當於租金之利益，而物所有權人則受有
      相當之租金之損失，此最高法院六十一年台上字第一六九五號判例可資參照。
      系爭建物既為被告桃園縣政府所有，其占有原告之物，依社會通常之觀念，可
      獲得相當於租金之利益，原告自得依不當得利法則請求相當於租金之不當得利
      ，惟按租金請求權因五年間不行使而消滅，既為民法第一百二十六條所明定，
      故原告僅以最近五年相當於租金之不當得利為請求範圍。查，本件不當得利損
      害金之計算，依土地法第一百十條規定，不得超過地價百分之八，而此所謂地
      價，係指法定地價而言，系爭土地之法定地價為九千零四十元，而被告無權占
      有之面積共為六十三平方公尺，合計五年之不當得利為二十二萬七千八百零八
      元，並自起訴狀繕本送達翌日即民國八十九年九月三日起至返還土地之日止，
      按月給付原告三千七百九十六元（如後之損害計算表）。
（三）因故意或過失不法侵害他人權利者，負損害賠償責任，此民法第一百八十四條
      第一項定有明文。被告桃園縣政府於八十四年間即已知悉系爭建物無權占有原
      告之土地，惟仍基於侵害原告權利之意思，對於原告之權利主張不聞不問，而
      持續無權占有原告土地，被告之舉顯構成侵權行為，並由於該系爭建物占用系
      爭土地後，第三人何順安本欲承租該地作為工廠之用，因被告無權占用原告之
      土地，使得原告所有相鄰土地即同段三三九地號之土地因無法進出而無法使用
      ，造成第三人何順安不願承租該地作為廠房之用，原告受有莫大之損失，惟因
      侵權行為之損害賠償請求權自知有行為人及損害時起二年不行使即因罹於時效
      而消滅，故原告僅請求最近二年之損害賠償，系爭三三八地號及三三九地號土
      地因被告之侵權行為所造成原告之損害共計九十八萬四千九百九十八元（如後
      之損害計算表），為此，原告爰依侵權行為損害賠償請求權提起本件訴訟。
（三）又被告抗辯原告等人之繼承人壬○○於八十四年七月十五日與被告達成和解表
      示願意拆除系爭房屋進而主張原告請求無理由云云。然查據被告所提出之八十
      四年七月廿五日現場會勘紀錄以觀，其上僅記載壬○○出席該次會勘之簽名，
      但無任何雙方達成和解之書面，至於該會勘紀錄第四點所載由申請人（即原告
      之被繼承人壬○○）負責自費拆除一點，純粹為被告自己之紀錄，並無由證明
      被告與訴外人壬○○有達成和解之意思合致，況被告亦雖抗辯有發函文予原告
      之被繼承人壬○○，然此僅有被告單方面所製作之函文，並無法證明被告有送
      達原告，故被告此部份抗辯應為不實。
三、證據：提出土地登記簿謄本二紙、桃園縣政府函文二紙、照片十一紙、地價謄本
    　　　二紙及戶籍謄本一紙為證；並聲請傳訊證人何順安及履勘現場。
乙、被告方面：
一、聲明：求為判決駁回原告之訴。
二、陳述：
（一）坐落於桃園縣桃園市○○段三三八地號土地之建物即門牌號碼桃園縣桃園市○
      ○路三七三號建物原為桃園縣團管區司令部所有，然桃園縣團管區司令部已於
      八十四年一月二十四日將系爭建物所有權移交轉讓予被告，故系爭建物目前為
      被告所有。
（二）然系爭建物前經被告之被繼承人壬○○於八十四年七月二十五日會同監察院審
      計部台灣省桃園縣審計室及被告親往現場會勘，雖被告確實有圍牆越界建築之
      情事，然經兩造協商結果，雙方同意由被告簽准同意拆除地上物，由申請人（
      即原告之被繼承人壬○○）願意負責拆除並按實際界址圍籬之費用，故兩造已
      就占用土地達成和解協議，並以「簽准同意拆除地上物」為停止條件，嗣被告
      完成內部簽報作業，旋以八十四年八月八日八四府財字第一六八０八二號函覆
      壬○○，同意其自行拆除並負責圍籬，故該停止條件業已條件成就，即應由原
      告自行拆除並負責圍籬。原告於提起本訴之前，被告亦曾以八十九年八月二十
      一日八九府財字第一六六五二四號函請原告自行拆除並負責圍籬，壬○○卻怠
      於行使。是原告怠於行使和解協議之權利義務，自達成和解協議迄今，尚未拆
      除地上物，期間縱有損害，係原告不履行權利義務之行為，自非基於原告之侵
      權行為。
（三）再者，本件既經兩造達成和解協議，和解之後任何一方所受之不利益均屬其讓
      步之結果縱使　一造因受不利益之結果，亦不得事後翻異，更就和解前之法律
      關係再行主張。從而，原告訴請被告拆除地上物並依不當得利、侵權行為損害
      賠償請求被告給付前揭金額，並無理由。再民法第二百十七條第二項規定：被
      害人怠於避免或減少損害者，為與有過失。本件係原告怠於行使和解協議之權
      利義務，難謂原告無有過失，甚至故意以此巧取不當償金，應判決駁回之。
（四）再依土地法第一百十條係指有約定之情況，本件並無約定租金，自不得爰依主
      張。又系爭同段三三九、三三八地號土地，地目為田，係屬農地，其並非全遭
      占用亦無無法使用之情形，故原告爰依全部之面積計算，顯然有誤。
三、證據：提出桃園縣團管區司令部營產設施土地移交清冊一紙、移交紀錄一紙、簽
    章會勘紀錄一紙、函文三紙、照片六紙為證；並聲請傳訊證人池惠美。
丙、本院依聲請履勘現場，並囑託桃園縣桃園地政事務所派員實施測量並製作複丈成
    果圖。
　　理    由
壹、程序方面：
一、按當事人死亡者，訴訟程序在有繼承人、遺產管理人或其他依法令應續行訴訟之
    人承受訴訟以前當然停止，此民事訴訟法第一百六十八條定有明文。本件訴訟原
    為壬○○於八十九年六月二十七日起訴請求被告應將無權占有之建物拆除返還其
    所有之土地並原告無法使用該地之相當於租金之不當得利，此有台灣台北地院收
    文章附卷可查，然於訴訟進行中，即於九十年四月十一日，壬○○死亡，繼承人
    為被告七人，有戶籍謄本附卷可查，亦為被告所不爭執，故堪信為真實。經查，
    壬○○所請求訴訟標的之法律關係為民法第七百六十七條及不當得利請求權，此
    為財產上之權利，性質上得為繼承之標的，故壬○○死亡後，原告等繼承人即可
    繼承本件訴訟標的之法律關係。從而，原告請求本於繼承人之地位承受本件訴訟
    為當事人，於法有據，應准許之，此核先敘明。
二、又原告起訴之時，被告之法定代理人為甲○○，然甲○○已於九十年十二月十九
    日卸任，其法定代理權消滅，現法定代理人為朱立倫，故被告請求爰依民事訴訟
    法第一百七十條及第一百七十五條之規定，聲請由朱立倫承受訴訟，為有理由，
    應准許之。
貳、實體方面：
一、本件原告起訴主張坐落於桃園縣桃園市○○段三三八地號土地為其所有，上開土
    地遭被告桃園縣政府無權占有，並於其上興建房屋及圍牆，即門牌號碼桃園縣桃
    園市○○路三七三號，被告桃園縣政府在未經原告同意之情況下，擅自占用原告
    所有土地興建房舍，自屬無權占有，原告得爰依民法第一百八十四條及第七百六
    十七條之規定，請求被告將坐落於桃園縣桃園市○○段三三八地號之門牌號碼桃
    園縣桃園市○○路三七三號之房屋及圍牆如附圖所示Ｂ部分面積十一平方公尺及
    Ｂ－Ｉ部分拆除，將土地返還原告。又被告占用原告之土地，依社會通常之觀念
    ，可獲得相當於租金之利益，並致原告受有損害，故原告依不當得利法則請求被
    告給付所獲相當於租金之不當得利，而系爭土地之法定地價為九千零四十元，而
    被告無權占有之面積共為六十三平方公尺，合計五年之不當得利為二十二萬七千
    八百零八元，並自起訴狀繕本送達翌日即八十九年九月三日起至返還土地之日止
    ，按月給付原告三千七百九十六元（如後之損害計算表）。再被告於八十四年間
    即已知悉無權占有原告之土地，惟仍基於侵害原告權利之意思繼續無權占有，已
    構成侵權行為，並由於該系爭建物占用系爭土地後致使原告另一筆相鄰之同段三
    三九地號土地成為袋地，無法為通常使用，此部份損害亦應由被告負責。故原告
    爰依侵權行為損害賠償請求權請求被告關於同段三三八地號及三三九地號無法使
    用相當於租金之損害為九十八萬四千九百九十八元及至清償日止之法定利息（如
    後之損害計算表）。
二、被告對於坐落於桃園縣桃園市○○段三三八地號土地為原告所有，其上門牌號碼
    桃園縣桃園市○○路三七三號之房屋及圍牆均為被告所有等事實並不爭執，惟以
    八十四年七月二十五日被告之被繼承人壬○○與原告曾往現場會勘，經兩造協商
    結果，雙方同意由被告簽准同意拆除地上物，由壬○○負責拆除並按實際界址圍
    籬之費用，故兩造已就占用土地達成和解協議，嗣被告完成內部簽報作業，停止
    條件成就，並業已通知原告，原告應自行拆除並負責圍籬，原告無權請求被告拆
    除地上物。再原告若有損害乃原告怠於行使和解協議之權利義務所致，與被告無
    涉，原告訴請被告拆除地上物並依不當得利、侵權行為賠償損害，並無理由。又
    系爭同段三三九、三三八地號土地，地目為田，係屬農地，其並非全遭占用且亦
    無無法使用之情形，故原告爰依全部之面積計算損害，顯然有誤等語資為抗辯。
三、查門牌號碼桃園縣桃園市○○路三七三號之房屋，為未保存登記之建物，原為訴
    外人桃園縣團管區司令部所興建所有，然桃園縣團管區司令部於八十四年一月二
    十四日已將該建物所有權移交轉讓與被告，故被告目前為該建物之所有權人等事
    實，為兩造所不爭執，並業據原告提出移交清冊及移交紀錄等件為證，故堪信為
    真實。又原告主張坐落於桃園縣桃園市○○段三三八地號土地為其所有，被告所
    有之前開房屋及圍牆占用到原告所有之土地，位置及面積如附圖所示Ｂ部分面積
    十一平方公尺及Ｂ－Ｉ部分等事實，為被告所不爭執，並業據原告提出土地登記
    簿謄本為證，與本院履勘現場並派員實施測量結果互核一致，此有勘驗筆錄及複
    丈成果圖附卷可查，故堪信原告此部份主張亦為真實。
四、又原告主張被告無權占有前開土地，依民法第一百八十四條及同法第七百六十七
    條之規定，被告自應將其上房屋及圍牆拆除，並將土地返還原告。被告對此則抗
    辯被告與原告之被繼承人壬○○於八十四年七月二十五日已達成協議由壬○○自
    行拆除圍牆及負責圍籬費用，被告自己怠於行使其權利，故不得向被告請求拆除
    地上物及損害賠償云云。按當事人主張有利於己之事實，就該事實有舉證之責，
    此民事訴訟法第二百七十七條定有明文。被告所有之建物既占用他人之土地，其
    抗辯兩造達成和解由被告自行拆除等事實，即屬有利於被告之事實，自應由被告
    負舉證責任。惟被告據以為證者為兩造所簽署之現場會勘紀錄表，其內容載明：
    「三、會勘人員：桃園縣政府：池惠美。申請人：壬○○。四、會勘結果：（二
    ）經協商，本案俟簽准同意拆除地上物（圍牆及焚化爐）還地於民，申請人願意
    負責拆除並按實際界址圍籬之費用」，依一般常情，會勘除報到外，若確實有和
    解內容，當事人為求慎重，均會緊接和解內容後簽名，以表示閱後無訛。然以該
    會勘紀錄觀之，原告之被繼承人壬○○簽名係在和解內容之前，而該和解內容字
    跡又明顯非出於壬○○字跡，以該會勘筆錄形式觀之，有可能為到場之簽名，尚
    難遽論壬○○與被告達成和解無訛後於會勘紀錄上簽名，故自不得光以該會勘紀
    錄遽論兩造達成和解。再被告雖有報請簽准壬○○自行拆除之公文，然該公文僅
    能證明被告有製作該公文，尚不足以證明被告有將該公文送達壬○○，更不能證
    明壬○○與被告有自行拆除之意思合致。再證人即被告之承辦人員池惠美到庭證
    稱：「當初協調是由原告同意自行拆除，當時並說要報請縣政府核准，核准後發
    公文予原告，原告即得自行拆除．．．我們核准後發函文後給原告（即壬○○）
    後，原告就沒有再提出異議過．．．我們事後核准函文均依之前的地址送達，故
    應該原告有收到」（見九十年十月三日之言詞辯論筆錄）。然證人池惠美為當時
    承辦人員，若未經壬○○同意而製作該會勘紀錄，其無異製作不實之文書，故該
    證述之事項對其有利害關係，證詞難免有偏頗之虞，故尚不得單以其證詞遽論壬
    ○○與被告達成和解。末即便被告前開公文均有寄送壬○○目前之住址即桃園市
    ○○路一九０號，然被告並無法提出送達之回證，故實不能證明壬○○確實有收
    受該送達文書，更不得認壬○○收受無異議進而推論壬○○有同意自行拆除等情
    。綜上所述，被告所提之證據均無法證明壬○○與被告有達成自行拆除系爭地上
    物之和解，故其所辯並不足採。按因故意或過失不法侵害他人之權利者，負損害
    賠償責任；所有人對於無權占有或侵奪其所有物者，得請求返還之，此民法第一
    百八十四條第一項前段及七百六十七條定有明文。而侵權行為所謂之加害行為包
    括作為或不作為，以不作為為侵權行為者，原則上以法律上有作為義務為前提。
    前已述及，系爭無權占有原告之土地之建物及圍牆並非被告所興建，而係訴外人
    桃園縣團管區司令部所興建，被告乃因受贈與始取得系爭建物及圍牆之所有權，
    然被告既於八十四年七月二十五日因會勘而知悉無權占用原告之土地，其即有除
    去該侵害行為之作為義務，然被告卻怠於除去該侵害，放任該侵害狀態繼續存在
    ，顯以不作為之方式為不法侵害，且該侵害行為與原告所有權之損害間，具有相
    當因果關係，故合於民法第一百八十四條之規定，亦合於民法第七百六十七條之
    規定，故原告爰依該條文之規定，請求被告將坐落於桃園縣桃園市○○段三三八
    地號土地上建物即門牌號碼桃園縣桃園市○○路三七三號建物如附圖所示Ｂ部分
    面積十一平方公尺及Ｂ─Ｉ部分拆除，將土地返還予原告，於法有據，應准許之
    。
五、按不當得利之法則請求返還不當得利，以無法律上之原因而受利益，致他人受有
    損害為其要件，故其得請求返還之範圍，應以對方所受之利益為度，非以請求人
    所受損害若干為準，無權占有他人土地，可能獲得相當於租金之利益為社會通常
    之觀念，是土地所有權人主張無權占有人占有系爭土地所得之利益，相當於法定
    最高限額租金之數額，尚屬可採，此最高法院六十一年度台上字第一六九五號民
    事判例可資參照。經查：本件被告既屬無權占有原告所有之系爭土地，自有獲得
    相當於租金之不當利益，故原告請求被告等給付無權占有系爭土地所獲之利益，
    於法有據，應准許之。又按城市地方房屋之租金，以不超過土地及前建築物申報
    總價年息百分之十為限；而該條之規定於租用基地建築房屋準用之，此土地法第
    九十七條第一項及第一百零五條定有明文。而基地租金數額除以基地申報地價為
    基礎外，尚須斟酌基地位置、工商繁榮程度、承租人利用基地之經濟價值及所受
    利益等項，並與鄰地租金相比較，此有最高法院六十年台上字第三０七一判例可
    資參照。經查：本件系爭土地地目為田、位於桃園市住宅區、未直接面臨道路，
    僅得以巷道對外通行，此有本院依聲請履勘現場製有勘驗筆錄及原告所提之照片
    附卷可查，足見該區交通尚可，屬住宅地區，生活機能及使用價值尚可，故認系
    爭土地之租金應以土地申報總價額之百分之七計算為允當。又查：如附圖所示Ａ
    部分面積一八平方公尺，其雖為空地，然由於乃在被告所有圍牆內，為被告合併
    房屋互為使用，自應認定為被告無權占有之範圍，故被告無權占有獲有利益之面
    積達二十九平方公尺。被告就系爭三三八地號土地除前述範圍外並無占用，故原
    告以三三八地號全部面積六十三平方公尺計算自屬無據。又系爭土地八十六年八
    月間之申報地價為每平方公尺九千零四十元，此有原告所提之土地登記簿謄本一
    紙附卷可查，故原告請求自八十四年六月二十七日起至八十九年六月二十七日（
    即原告起訴之日）止，被告占有土地所受之利益，為九萬一千七百五十六元（計
    算式詳如附表所載），及自起訴狀繕本送達翌日即自八十九年九月三日起至返還
    土地之日止，按月給付原告一千五百二十九元（計算式詳如附表），於法有據，
    應准許之。原告逾此範圍之請求，並無所據，應予駁回之。
六、末原告主張被告無權占有原告所有三三八地號土地造成原告無法使用三三八地號
    土地，並使相鄰之原告所有三三九地號土地成為袋地無法使用之損害，故以二筆
    土地之全部面積計算相當於二年租金之損害共計九十八萬四千九百九十八元云云
    。然查，（一）就三三八地號如附圖所示Ａ、Ｂ共計二十九平方公尺部分而言：
    按被告無權占用原告如附圖所示Ａ、Ｂ部分之土地，被告因此受有該部分土地相
    當於租金之不當得利，原告受有該部分土地相當於租金之損害，原告之侵權行為
    損害賠償請求權與不當得利返還請求權發生競合，然該二請求權之發生，雖各據
    不同法律依據，然係基於同一事實而發生，故原告前述之不當得利請求權之行使
    已達目的，原告關於此部份之侵權行為損害賠償請求權應告消滅，不得重複請求
    ，應予駁回之。（二）就三三八地號如附圖所示Ａ、Ｂ以外其餘三十四平方公尺
    及三三九地號土地部分：原告所有三三八地號及三三九地號土地地目均為田，三
    三九地號東南方為三三八地號土地，該部分土地為空地，並無圍牆阻隔，且緊鄰
    同段五一四地號土地，五一四地號土地為既成巷道，而該既成巷道雖有被告所有
    之圍牆緊鄰然仍寬約二．八至二．二公尺，以目前一般自小客車之車寬約一．七
    至一．八公尺以觀，該巷道已足以通行一般自小客車及農車，此有勘驗筆錄附卷
    可查，足見，被告之建物並未使三三八地號及０三三九地號土地成為袋地。又按
    凡編為某種使用地之土地，不得供其他用途之使用，此土地法第八十二條定有明
    文。系爭土地既編為田地，僅能作為農牧之用，不可非法使用建蓋工廠，故原告
    自不得主張被告之建物阻礙大貨車通行致使第三人無法建蓋工廠遭受相當於租金
    之損害。綜上所述，被告所有建物及圍牆並未妨礙原告所有三三八地號土地如附
    圖所示Ａ、Ｂ以外之三十四平方公尺之土地及相鄰三三九地號土地對外通行道路
    致其無法使用，易言之，兩者不具相當因果關係，故原告請求爰依民法第一百八
    十四條之規定，請求此部份之損害賠償，於法無據，應駁回之。
七、兩造其餘攻擊防禦，於判決結果不生影響，爰不一一贅述之，併此敘明。
八、綜上所述，原告爰依民法第七百六十七條及第一百八十四條之規定，請求被告將
    求為判決：被告應將坐落於桃園縣桃園市○○段三三八地號土地上建物即門牌號
    碼桃園縣桃園市○○路三七三號建物如附圖所示Ｂ部分面積十一平方公尺及Ｂ─
    Ｉ部分之圍牆拆除，將土地返還予原告；以及不當得利之規定請求被告應給付原
    告九萬一千七百五十六元，及自起訴狀繕本送達翌日即自八十九年九月三日起至
    返還土地之日止，按月給付原告一千五百二十九元，於法有據，應准許之。原告
    其餘逾此範圍之請求，並無所據，應予駁回之。
九、據上論結：本件原告之訴為一部有理由，一部無理由，依民事訴訟法第七十九條
    但書，第八十五條第一項，判決如主文。
中　　　華　　　民　　　國　　九十一　　年　　　三　　　月　　二十二　　日
                                        臺灣桃園地方法院民事第二庭
~B法　　　官　田玉芬
右為正本係照原本作成
如對本判決上訴應於送達後二十日內向本院提出上訴狀
中　　　華　　　民　　　國　　九十一　　年　　　三　　　月　　二十二　　日
~B法院書記官　羅文
原告之損害計算表：
      不當得利部分：三三八地號
      9040X63X0.08X5=227808........五年之不當得利
      9040X63X0.08X1/12=3796.......每月之不當得利
      侵權行為損害賠償部分：
      三三八地號：
      9040X63X2X0.08=91123.........二年之損害賠償
      三三九地號
      9040X618X2X0.08=893875.......二年之損害賠償
      總計：91123+893875=984998
本院之損害計算表：
　　9040X29X0.07X5=91756 元
    9040X29X0.07X1/12=1529元
